ACORDAO-COMPLETO-2495251

ACÓRDÃO 17958/2021 ATA 37/2021 - PRIMEIRA CÂMARA

VISTOS, relatados e discutidos estes autos de embargos de declaração opostos por Raimundo Cordeiro de Freitas ao Acórdão 8179/2021-TCU-Primeira Câmara. 
ACORDAM os Ministros do Tribunal de Contas da União, reunidos em sessão da Primeira Câmara, diante das razões expostas pelo Relator e com fundamento nos artigos 32, inciso II, e 34 da Lei 8.443/1992, em:
9.1. conhecer dos embargos de declaração para, no mérito, rejeitá-los;
9.2. dar ciência da presente deliberação ao embargante.

Embargos de declaração em tomada de contas especial.

Primeira Câmara

Prefeitura Municipal de Russas - CE.

3. Interessados/Responsáveis/Recorrentes:
3.1. Interessado: Superintendência Regional do Incra No Estado do Ceará (00.375.972/0004-03).
3.2. Responsáveis: M7 Construções e Serviços Eireli-me (11.656.250/0001-09); Raimundo Cordeiro de Freitas (XXX.000.403-XX).
3.3. Recorrente: Raimundo Cordeiro de Freitas (XXX.000.403-XX).

13.1. Ministros presentes: Jorge Oliveira (na Presidência) e Walton Alencar Rodrigues (Relator).
13.2. Ministros-Substitutos convocados: Marcos Bemquerer Costa e André Luís de Carvalho.
13.3. Ministro-Substituto presente: Augusto Sherman Cavalcanti.

WALTON ALENCAR RODRIGUES

Ministro Walton Alencar Rodrigues.

Trata-se de embargos de declaração opostos por Raimundo Cordeiro de Freitas ao Acórdão 8179/2021-TCU-Primeira Câmara, de minha relatoria, que conheceu e negou provimento ao recurso de reconsideração interposto pelo embargante contra o Acórdão 11452/2019-TCU-Primeira Câmara, da relatoria do E. Ministro Bruno Dantas.
Por sua vez, o Acórdão 11452/2019-TCU-Primeira Câmara julgou irregulares suas contas, com imputação de débito, em solidariedade com outro responsável, e aplicação de multa individual.
As decisões foram exaradas em tomada de contas especial, instaurada pela Superintendência Regional do Incra no Ceará, em desfavor do embargante, exPrefeito de Russas/CE, em razão da não execução do objeto do Convênio Siconv 737.979/2010, que previa a recuperação de açude no Assentamento Chico Mendes, no valor total de R$ 140.800,97.
O embargante alega contradição da deliberação recorrida, visto que o recorrente foi citado para responder por valores referentes à parcela de serviços não executados e que, no entanto, a instrução da unidade técnica apontou débito integral relativo ao convênio, o qual foi posteriormente confirmado pelo Acórdão 11452/2019-TCU-Primeira Câmara, mantido pelo Acórdão 8179/2021-TCU-Primeira Câmara.
Argumenta, ainda, que teria ocorrido omissão no decisum atacado, em razão de não terem sido considerados diversos documentos acostados aos autos pelo responsável (relatório do Município de Russas/CE, relatório da Cogerh, arquivamento de inquérito civil pelo Ministério Público Federal, declaração de moradores do assentamento, fotografias do açude) , os quais, segundo o embargante, indicariam que a obra se encontra segura e funcional, possuindo assim o condão de alterar o mérito da decisão que julgou irregulares as contas do recorrente.
Sustenta, adicionalmente, que houve obscuridade no acórdão embargado, visto que não haveria dúvidas quanto à utilidade da obra para a população local, não havendo que se falar que ela seria inservível.
Ao final, pugna por que sejam recebidos os embargos declaratórios nos efeitos devolutivo e suspensivo, com efeitos infringentes, para julgar regulares as contas do embargante, afastando a imputação de débito e a aplicação de multa. Alternativamente, caso mantida a irregularidade das contas, que seja aproveitada a parcela executada da obra.
É relatório.

Ricardo Gomes de Souza Pitombeira (31566/OAB-CE) e Antonio Braga Neto (17713/OAB-CE), representando Raimundo Cordeiro de Freitas.

Procurador Sergio Ricardo Costa Caribé.

TOMADAS DE CONTAS ESPECIAL. IRREGULARIDADES NA EXECUÇÃO DO CONVÊNIO. CONTAS IRREGULARES. DÉBITO. MULTA. RECURSO DE RECONSIDERAÇÃO. CONHECIMENTO. ELEMENTOS INSUFICIENTES PARA REFORMAR A DECISÃO RECORRIDA. NEGATIVA DE PROVIMENTO. EMBARGOS DE DECLARAÇÃO. CONHECIMENTO. AUSÊNCIA DE OMISSÃO, CONTRADIÇÃO E OBSCURIDADE APONTADAS. REJEIÇÃO.

TOMADA DE CONTAS ESPECIAL (TCE)

Secretaria de Recursos (Serur); Secretaria de Controle Externo de Tomada de Contas Especial (SecexTCE).

Trata-se de embargos de declaração opostos por Raimundo Cordeiro de Freitas, exprefeito do município de Russas/CE, contra o Acórdão 8179/2021-TCU-Primeira Câmara, que conheceu e negou provimento ao recurso de reconsideração interposto pelo embargante contra o Acórdão 11452/2019-TCU-Primeira Câmara, da relatoria do E. Ministro Bruno Dantas.
O Acórdão 11452/2019-TCU-Primeira Câmara julgou irregulares suas contas, com imputação de débito e multa, em razão da não execução do objeto do Convênio Siconv 737.979/2010, firmado entre o Instituto Nacional de Colonização e Reforma Agrária (Incra) e o município de Russas/CE, que previa a recuperação de açude no Assentamento Chico Mendes, no valor total de R$ 140.800,97.
Em síntese, o embargante alega omissão, contradição e obscuridade quanto à motivação da decisão embargada.
Conheço do recurso por preencher os requisitos atinentes à espécie.
Quanto ao mérito, rejeito os embargos, por não procederem os vícios apontados.
No que tange à alegação de contradição, especificamente entre os valores delimitados na citação do responsável e aqueles que posteriormente fundamentaram a imputação de débito integral no julgamento das contas, o argumento não merece prosperar. No ofício de citação (peça 25) , que seguiu acompanhado da instrução da então Secex-CE (peça 23) , foi indicado o montante referente à totalidade dos recursos transferidos por meio do convênio - e não somente a parcela correspondente aos serviços não executados, como foi equivocadamente sustentado pelo embargante.
Sobre a suposta omissão da decisão, embora o embargante sustente que documentos por ele acostados aos autos - tais como o relatório da Cogerh, o relatório do município de Russas/CE, a declaração de moradores do assentamento e fotografias do açude - comprovariam a regularidade das contas, mas não teriam sido considerados na decisão, transcrevo a seguir trecho do voto que fundamentou o acordão embargado:
"Sobre esse ponto, rememoro que o Incra opinou pela impossibilidade de assegurar estabilidade suficiente da estrutura, de modo a proporcionar o nível de segurança exigido, uma vez que a obra de recuperação do açude não havia observado os parâmetros técnicos previamente definidos no projeto de engenharia. Diante disso, houve a recusa, pela entidade concedente, em atestar o recebimento do objeto pactuado na avença, tendo em vista que não seria possível o aproveitamento da parcela executada.
Como bem salientado pela Serur, cujo entendimento foi corroborado pelo MP/TCU, relatórios produzidos por uma entidade estatal não possuem o condão de se sobrepor a parecer técnico externado pela própria concedente, a quem compete a palavra final em relação à correta aplicação dos recursos federais por ela descentralizados, no exercício de sua competência fiscalizatória, decorrente do controle dos próprios recursos que repassou - nos termos dos artigos 53 e 55 da Portaria Interministerial 127/2008.
Assim, cabe ao próprio Incra fiscalizar e atestar a regularidade das obras que contrata, não podendo parecer de entidade estadual, estranha ao convênio, afastar as conclusões do órgão fiscalizador originário dos recursos repassados." (grifei) 
Desse modo, igualmente não houve a alegada omissão, visto que a questão foi devidamente enfrentada por ocasião da deliberação embargada. Cabe ao órgão concedente atestar a regularidade das obras que são objeto do convênio, a quem compete a palavra final em relação à correta aplicação dos recursos federais por ela centralizados. Idêntico raciocínio é aplicável aos demais elementos apresentados pelo responsável, os quais não são capazes de afastar as conclusões do Incra.
Adicionalmente, esclareço que, no caso do arquivamento do inquérito civil, no âmbito do qual não foram encontrados indícios de práticas de ato de improbidade administrativa, foi respeitada a regra de incomunicabilidade entre as esferas civil e administrativa, em observância ao princípio da independência das instâncias. A única exceção a esse princípio ocorre quando a decisão judicial transitada em julgado declara a inexistência do fato ou nega a autoria em ação de natureza criminal, o que não corresponde à situação vertente.
Em relação à obscuridade mencionada pelo recorrente, reitero que a mera conclusão da obra não comprova que houve regular aplicação dos recursos repassados. Esse ponto também foi devidamente tratado no voto que fundamentou a decisão embargada, em excerto que passo a transcrever, in verbis: 
O tema da mera verificação de execução genérica da obra, ou apenas a comprovação de sua existência, já havia sido discutido nos autos. Nesse sentido, reforço que, no caso em tela, não foi possível afirmar que o objeto do convênio foi cumprido ou que tenha alcançado os objetivos definidos na avença.
Sobre a questão, rememoro que a execução da avença foi realizada sem o cumprimento dos requisitos técnicos exigidos no projeto de engenharia. Conforme bem apurado pela unidade instrutora, a empresa executora realizou quantitativos inferiores relativos a importantes serviços estruturais, além de diversos itens da obra terem sido executados em desacordo com os padrões de desempenho, qualidade e segurança estipulados pelo plano de trabalho.
Tendo em vista que o objeto do convênio era a reforma do açude e que, no entanto, não foi possível ao órgão concedente atestar a segurança e a estabilidade da estrutura, tampouco aceitar o recebimento da obra, resta claro que não houve demonstração do nexo causal entre os recursos públicos repassados e a execução do objeto do convênio. Assim, os argumentos e os documentos apresentados não foram suficientes para desconstituir a decisão recorrida.
Por fim, observo que esses argumentos já haviam sido apresentados, discutidos e devidamente enfrentados nos julgados precedentes. Assim, busca o embargante rediscutir o mérito da decisão embargada, o que não é permitido nesta espécie recursal.
Ante o exposto, não havendo omissão, obscuridade ou contradição na decisão recorrida, rejeito os embargos de declaração opostos por Raimundo Cordeiro de Freitas e voto no sentido de que o Tribunal acolha a minuta de acórdão que submeto à deliberação deste Colegiado.
TCU, Sala das Sessões, em 26 de outubro de 2021.
WALTON ALENCAR RODRIGUES 
Relator